【裁判字號】    99,交聲,720
【裁判日期】    990730
【裁判案由】    違反道路交通管理處罰條例聲明異議
【裁判全文】
臺灣臺北地方法院交通事件裁定        99年度交聲字第720號
原處分機關  臺北市交通事件裁決所
異議人即
受處分人    甲○○
上列異議人即受處分人因違反道路交通管理處罰條例案件，對於
臺北市交通事件裁決所中華民國99年5月7日所為之處分（原處分
案號：北市裁罰字第裁22-AEX719847號）聲明異議，本院裁定如
下：
    主  文
原處分關於裁處罰鍰超過新臺幣壹萬伍仟元部分撤銷。
上開撤銷部分，甲○○不罰。
其餘異議駁回。
    理  由
一、按汽車駕駛人，駕駛汽車經測試檢定酒精濃度超過標準規定
    者，處新臺幣1萬5,000元以上6萬元以下罰鍰，並當場移置
    保管其車輛及吊扣其駕駛執照1年；因而肇事致人受傷者，
    並吊扣其駕駛執照2年；致人重傷或死亡者，吊銷其駕駛執
    照，並不得再考領；汽車駕駛人，有第35條第1項規定之情
    形者，應接受道路交通安全講習，道路交通管理處罰條例第
    35 條第1項第1款、第24條第1項第2款分別定有明文。又同
    條例第3條第8款規定，所謂之「車輛」，係指在道路上以原
    動機行駛之汽車(包括機器腳踏車)或以人力、獸力行駛之車
    輛，故屬機踏車即機車之違規行為仍有本條例之適用，合先
    敘明。
二、本件異議人98年3月5日凌晨零時44分駕駛車號為ABX-772號
    之重型機車，行經臺北市市○○道○段及復興南路口處，經
    警攔檢施以酒測結果，其吐氣所含酒精成分為每公升0.65毫
    克，而以異議人有違反道路交通管理處罰條例第35條第1項
    第1款規定「汽車駕駛人酒精濃度超過規定標準（吐氣所含
    酒精濃度超過每公升0.55毫克以上）」之行為，當場掣單舉
    發，並以其涉犯公共危險罪嫌移送臺灣臺北地方法院檢察署
    偵辦，嗣經臺灣臺北地方法院檢察署檢察官為緩起訴處分，
    緩起訴期間為1年（自98年5月1日起至99年4月30日止），於
    緩起訴期間屆滿後，原處分機關臺北市交通事件裁決所（以
    下稱「原處分機關」）乃於99年5月7日依同條例第35條第1
    項第1款、第24條第1項第2款及違反道路交通管理事件統一
    裁罰基準表之規定，裁處受處分人罰鍰新台幣（以下同）4
    萬5000元，吊扣駕駛執照1年（已執行），並施以道路交通
    安全講習。
三、異議人聲明異議意旨略以：（一）異議人已因酒後駕車行為
    受緩起訴處分確定，亦已依緩起訴處分內容繳交處分金3萬
    元，並接受6小時道路交通安全講習課程，然監理單位又於
    緩起訴處分期限屆滿後針對同一違規行為重複裁處命異議人
    繳交罰鍰4萬5000元，有違「一行為不二罰」原則；（二）
    異議人之駕駛執照於98年3月10起被原處分機關吊扣1年，期
    限屆滿之日為99年3月9日，然監理單位迄今拒絕發還，故前
    述裁罰行為顯有瑕疵，爰聲明異議云云。
四、經查：
（一）本件異議人於上開時地駕駛上揭車牌號碼之重型機車，為
      警攔停測試吐氣所含酒精濃度達每公升0.65毫克之事實，
      為異議人所不爭執，且有舉發通知單1紙在卷可證（見本
      院卷第5頁），嗣後異議人復因同一酒後駕車行為，違反
      刑法第185條之3之公共危險罪嫌，經臺灣臺北地方法院檢
      察署檢察官審酌後，予以緩起訴處分，猶豫期間為1年（
      自98年5月1日起至99年4月30日止），並應於緩起訴處分
      確定後6個月內，支付3萬元予「犯罪被害人保護協會臺灣
      臺北分會」，並於緩起訴處分確定後10個月內參加道路交
      通安全講習課程6小時，異議人遂依該處分內容繳納3萬元
      完竣，並完成交通安全講習等事實，為異議人所不爭執，
      此亦有臺灣臺北地方法院檢察署98年度偵字第7801號緩起
      訴處分書及執行緩起訴處分命令通知書在卷可參（見本院
      卷第8～10頁），且原處分機關對異議人所為之裁處行為
      係於緩起訴處分猶豫期間屆滿之後所為（見本院卷第6頁
      ），故異議人確於先後受有不起訴處分及行政裁處之事實
      應屬無訛。
（二）按行政罰法第26條規定：「一行為同時觸犯刑事法律及違
      反行政法上義務規定者，依刑事法律處罰之。但其行為應
      處以其他種類行政罰或得沒入之物而未經法院宣告沒收者
      ，亦得裁處之。前項行為如經不起訴處分或為無罪、免訴
      、不受理、不付審理之裁判確定者，得依違反行政法上義
      務規定裁處之」，其所揭示之「一事不二罰」原則，究其
      立法目的，無非以一行為同時觸犯刑事法律及違反行政法
      上義務規定時，由於刑罰與行政罰同屬不法行為之制裁，
      而刑罰之懲罰作用較強，依刑事法律處罰即足資警惕，實
      無一事二罰再處行政罰之必要，但罰鍰以外之沒入或其他
      種類行政罰，因兼具維護公共秩序之作用，為達行政目的
      ，行政機關仍得併予裁處。又此所稱「其他種類行政罰」
      ，係指違反行政法上之義務應受「裁罰性」之「不利處分
      」而言，依行政罰法第2條規定，應包括限制或禁止行為
      之吊扣證照處分及警告性之講習處分在內。至於刑事訴訟
      法第253條之1所指之緩起訴處分，係介於起訴與微罪職權
      不起訴間之緩衝制度設計，然因其效果於緩起訴處分條件
      成就後，發生如同確定不起訴處分之禁止再訴效力，故於
      緩起訴處分之猶豫期間屆滿，復未經撤銷緩起訴時，緩起
      訴即發生如同確定之不起訴處分效力。此時，行為人即已
      終局的不受刑事法之訴追，該緩起訴處分即具實質之禁止
      再訴之確定力，原處分機關於此時再為裁決，行為人無同
      時遭到行政處罰及刑事訴追之危險，因此，解釋上行政罰
      法第26條第2項之規定應包括條件成就之緩起訴處分之情
      形在內。
（三）又檢察官對被告為緩起訴處分時，依刑事訴訟法第253條
      之2第1項規定得課予被告一定之負擔或指示，故緩起訴之
      被告若依緩起訴處分內容，向公益團體支付一定金額做為
      捐款，即係履行檢察官為緩起訴處分命令，惟該等金錢給
      付，依刑事訴訟法第253條之2第3項規定得為民事強制執
      行名義，則前揭金錢給付義務乃具有強制、懲罰性質，雖
      不若易科罰金係以支付金錢作為自由刑之替代，惟就藉由
      履行緩起訴處分條件以剝奪被告財產權方式使其免於遭受
      檢察官發動起訴程序加以訴追此一目的而言，仍具有替代
      刑罰之效果，屬實質制裁，並對異議人之權利造成影響，
      故屬於行政罰法第26條第1項所稱之「刑事法律處罰」，
      而有行政罰法第26條第1項「一事不二罰」規定之適用（
      臺灣高等法院暨所屬法院98年法律座談會刑事類提案第24
      號研討結果參照）。
（四）次按行政罰法第27條規定，「行政罰之裁處權，因3年期
      間之經過而消滅。前項期間，自違反行政法上義務之行為
      終了時起算。但行為之結果發生在後者，自該結果發生時
      起算。前條第2項之情形，第1項期間自不起訴處分或無罪
      、免訴、不受理、不付審理之裁判確定日起算。」緩起訴
      處分期間屆滿後，因發生不起訴之效果，依上開行政罰法
      第27條第3項，行政罰之裁處權，自不起訴處分之確定日
      起算，從而行政機關仍得於緩起訴處分期間屆滿後3年內
      對行為人另為適法裁處，尚不生緩起訴處分期間屆滿後，
      裁處權已經罹於時效而無法裁處之情形。
（五）又緩起訴處分最終雖具有使被告免於刑事訴追之效果，與
      不起訴處分之效果相同，然該處分中有關「支付處分金」
      之部分，已造成被告之財產減少或義務增加，實質上已干
      預人民財產權，與刑事制裁無異，實質上為刑事處罰已如
      前所述。故為貫徹「一行為不二罰」概念，本應無須再為
      行政罰鍰之裁處，惟現行道路交通管理處罰條例第35 條
      第8項之規定，係立法者考量修法前之刑法第185條之3有
      關刑罰規定較行政罰為輕，為免使人誤認有「喝得越多，
      罰得越輕」之不當情形，故對於酒後駕車之被告，若經檢
      察官衡量後直接起訴移送法院審理之一般刑事案件，則必
      須補足最低行政罰鍰差額以填補上述規範漏洞（參見立法
      院公報，第94卷，第31期，第287～288、301～302頁、立
      法院第6屆第2會期第3次會議議案關係文書，第236～237
      頁；網址分別為：http://lis.ly.gov.tw/ttscgi/lgimg?
      @943100;0257;0357;0358；http://lis.ly.gov.tw/lgcgi
      /lgmeetimage?cfc9cfcdcfccfcdc5c9c7c8d2c8c7cd cdcfc
      c），故於94年12月28日增訂道路交通管理處罰條例第35
      條第8項之規定，並於95年7月1日施行；然刑法第185條之
      3亦於97 年1月2日針對罰金部分做出提高上限之修正並經
      總統公布（罰金額度由3萬元提高至15萬元），以避免出
      現刑罰低於行政罰之不合理情形，此亦為修正理由所明示
      ，則前述道路交通管理處罰條例第35條第8項之規定是否
      仍有存在之必要即非無疑，然縱認該條文內容依現行相關
      規範制度設計或有適用上不盡妥適之情形，此仍屬刑事立
      法政策之範疇，並非審判機關所能決定，應循立法途徑解
      決，非可由審判機關自行解釋逾越法條規範之意涵而為適
      用。職是，檢察官為緩起訴處分並命向公益團體捐款者，
      依現行法令規定，解釋上既屬道路交通管理處罰條例第35
      條第8項所規定之罰金，監理機關雖不得再為行政裁罰，
      惟若行為人所支付之緩起訴處分金，未達道路交通管理處
      罰條例第92條第3項所訂最低罰鍰基準規定者，依該條例
      第35條第8項之規定，於緩起訴處分猶豫期間後，行為人
      即須補繳不足最低罰鍰之部分，始為適法。蓋若一方面認
      為行為人依檢察官緩起訴處分命令而為金錢給付，與受刑
      事處罰無異，依行政罰法第26條之規定，監理機關不得再
      行裁罰；一方面卻又認為該等金錢給付不屬於道路交通管
      理處罰條例第35條第8項所定罰金，無需依該項規定補繳
      不足最低罰鍰部分之差額，理由顯有矛盾，且若緩起訴捐
      款金額低於最低罰鍰金額，亦有失公平（臺灣高等法院暨
      所屬法院97 年法律座談會刑事類提案第39號研討結果參
      照）。
（六）另，原處分機關雖以：本件有刑事罰與行政罰競合之情形
      ，而經檢察官處以緩起訴在案，為免價值失衡，應有行政
      罰法第26條第2項之適用，倘違規者僅受檢察官緩起訴處
      分，而得不依道路交通管理處罰條例第35條規定受罰，顯
      影響交通違規處罰之成效，且依交通部95年7月17日交路
      字第0950006986號函釋暨法務部行政罰法諮詢小組會議紀
      錄結論，緩起訴乃附帶條件之不起訴處分，仍應依行政罰
      法第26條第2項規定辦理等語，為其裁決意旨。然緩起訴
      之附帶負擔實已對人民權益產生制約影響，是若行為人已
      因同一行為，經檢察官為緩起訴處分，並命為一定之附帶
      負擔，依前開行政罰法第26條法理之說明，行政機關尚不
      得重複裁罰，方符一事不二罰規定之要求。原處分機關所
      引前揭交通部之函釋，與本院見解不同，且行政機關之函
      釋見解僅具參考性質，法院並不受其拘束，併予指明。
（七）末查，異議人指稱其所有之駕駛執照因原處分機關先行執
      行吊扣1年之裁處，於期限屆滿後請求發還遭拒云云（吊
      扣期間為98年3月10日至99年3月9日止），此部分業經原
      處分機關確認吊扣駕照之事實，並已另行通知異議人領回
      ，並無異議人所言「拒絕發還」情事，是故異議人恐有誤
      會，在此一併敘明。
五、綜上所述，本件異議人所支付之緩起訴處分金3 萬元部分，
    業經緩起訴處分期間屆滿未經撤銷而實質確定，惟該緩起訴
    處分金3萬元並未達道路交通管理處罰條例第92條第3項所訂
    最低罰鍰基準即4萬5000元，是依該條例第35條第8項規定，
    即須補繳不足最低罰鍰部分即1萬5000元。從而，原處分關
    於裁處罰鍰「超過」1萬5000元即3萬元部分應予撤銷，此部
    分異議人不罰，至就原處分關於裁處罰鍰1萬5000元及吊扣
    機車駕駛執照部分，原處分並無不當，異議人就此部分之異
    議為無理由，應予駁回。
六、據上論斷，應依道路交通管理處罰條例第35條第8項、道路
    交通案件處理辦法第19條、第20條前段，裁定如主文。
中    華    民    國    99    年    7    月    30    日
                          交通法庭法  官  黃程暉
以上正本證明與原本無異
如不服本裁定應於送達後5日內向本院提出抗告狀
                                  書記官  高菁菁
中    華    民    國    99    年    7     月    30    日

司法院資訊處製作；財團法人民間司法改革基金會備份。
